台灣高等法院民事判決　八十九年度上字第一三二五號
　　　上　訴　人　行政院國軍退除役官兵輔導委員會
　　　法定代理人　楊德智
　　　被　上訴人　甲○○
右當事人間請求給付貨款事件，上訴人對於中華民國八十九年十月十二日台灣台北地
方法院八十九年度訴字第一八九八號第一審判決提起上訴，本院判決如左：
    主      文
原判決關於駁回上訴人後開第二項之訴，及該部分假執行之宣告，與訴訟費用之裁判
除確定部分外，均廢棄。
被上訴人應再給付上訴人新台幣壹佰拾萬元，及自民國八十四年五月四日起至清償日
止，按週年利率百分之五計算之利息。
其餘上訴駁回。
第一、二審訴訟費用除確定部分外，由被上訴人負擔。
    事      實
甲、上訴人方面：
一、聲明：
  (一)原判決不利於上訴人部分廢棄。
　(二)右廢棄部分，被上訴人應再給付上訴人新台幣（下同）一百十萬元，及自民國七
　　十五年元月七日起至清償日止按年息百分之五計算之利息。
二、陳述：除與原判決記載相同者外，補稱略以：證人鄒彬文於九十年四月十二日準
    備程序庭中已證稱：其接手業務時，興億公司積欠二百四十七萬餘元，后經強制
    執行拍賣被上訴人土地，因只有部分拍定，所以只有受償一百多萬而已，沒有全
    部受償，交接出去時還有一百多萬元沒有清償。而另一證人史昭儀於同年七月三
    日準備程序程序中所提出移交催收帳款明細中，確實包括興億公司尚欠金額一百
    多萬元，兩相對照之下，前后兩證人之證詞與上訴人之主張相符，上訴人請求給
    付該借款，委無不合。
三、證據：援用第一審所提證據外，補提土地謄本三十六份為證，並聲請訊問證人鄒
    彬文、史昭儀。
乙、被上訴人方面：
一、聲明：上訴駁回。
二、陳述：與原判決記載相同。
三、證據：除援用第一審所提立證方法，補稱被上訴人如仍積欠一百餘萬元，上訴人
    豈有可能幾十年來未就扣押之不動產請求繼續拍賣抵償之理。況本件被上訴人確
    實已代償完了，此觀上訴人並已將被上訴人所簽發之數紙票據返還，亦可明白。
丙、本院依職權函調台灣新竹地方法院七十三年度民執字地四八０九號強制執行事件
    辦案進行簿影本。
    理      由
一、上訴人起訴主張：第三人興億企業股份有限公司（下稱興億公司）於六十八年十
    一月十六日宣佈倒閉時，共積欠上訴人之原轄屬單位彰化工廠貨款三百零六萬三
　　百二十元，為該貨款債務保證人之被上訴人並於六十九年元月三十日，提供如附
　　表一所示三十六筆土地為興億公司對彰化工廠應付貨款之擔保，並設定四百萬元
　　之本金最高限額抵押權，存續日期自六十九年元月三十日起至九十九年元月二十
　　九日止。嗣被上訴人為興億公司代為清償五十八萬八千零五十元後，即因無力清
　　償而遠走巴西，興億公司尚積欠二百四十七萬二千二百七十元。彰化工廠嗣即於
　　七十一年間聲請臺灣新竹地方法院拍賣被上訴人所有前揭土地，惟僅有如附表二
　　所示之二十五筆土地經拍定，價款計一百三十七萬九千七百元，扣除增值稅十四
　　萬三千二百八十七元，僅受償一百二十三萬六千四百一十三元。是興億公司尚有
　　一百二十三萬五千八百五十七元貨款未予清償，為此依保證法律關係，請求被上
　　訴人給付該未清償之貨款及遲延利息。（原審判命被上訴人應給付十三萬五千八
　　百五十七元及其利息，而駁回上訴人其餘之請求。被上訴人就其所受敗訴部分，
　　並未上訴，已告確定。）
二、被上訴人則以：被上訴人所保證之興億公司所積欠彰化工廠之貨款為一百九十六
　　萬零三百二十元，於六十九年元月三十日提供如附表一所示共三十六筆土地，設
　　定抵押權與上訴人所屬之彰化工廠。嗣被上訴人陸續於六十八年十一月二十九日
　　交付第一商業銀行支票十萬元、六十九年元月三十一日交付第一商業銀行支票三
　　十三萬元，並於六十九年五月十八日、同年六月十八日、同年八月十八日各給付
　　本票五萬元，復於同年十月八日交付臺中九信支票六萬五千元，且於七十年元月
　　六日再交付支票十五萬元以清償本件貨款。而上訴人聲請拍賣如附表二所示二十
　　五筆土地清償貨款一百二十三萬六千四百十三元，是被上訴人已就興億公司所欠
　　貨款一百九十六萬零三百二十元全數清償，上訴人再起訴請付貨款，自有未合等
　　語，資為抗辯。
三、上訴人主張第三人興億公司前積欠上訴人原所轄彰化工廠貨款，由被上訴人為該
    貨款債務之保證人，並為擔保該貨款債務之清償，於六十九年元月三十日提供如
    附表一所示共三十六筆土地為擔保，設定本金最高限額四百萬元抵押權與上訴人
    所屬彰化工廠，嗣經彰化工廠於七十一年間聲請臺灣新竹地方法院拍賣如附表一
　　所示之三十六筆土地，僅其中如附表二所示二十五筆土地業經拍定，扣除土地埴
　　值稅款等後，清償一百二十三萬六千四百一十三元。其後彰化工廠業經行政院於
　　八十六年九月一日裁撤，其權利義務由上訴人承受之事實，業據上訴人提出行政
　　院八十六年九月十八日臺八十六防三五五○三號函、抵押權設定契約書、附表一
　　所示三十六筆土地登記謄本、新竹縣竹北地政事務所八十八年七月二十一日北
　　地所一柯字第四三五五號函附具臺灣新竹地方法院核發如附表二所示二十五筆土
　　地之不動產權利移轉證書、新竹縣稅捐稽徵處八十八年九月二十八日新縣稅財
　　字第二四四四八號函為證，且為被上訴人所不爭執，堪信實在。
四、上訴人又主張興億公司於六十八年十一月十六日無力清償而宣佈倒閉時，共積欠
    彰化工廠貨款三百零六萬零三百二十元，扣除被上訴人已代償之五十八萬八千零
    五十元，及前開拍賣二十五筆土地所得價金一百二十三萬六千四百一十三元，被
    上訴人尚積欠上訴人一百二十三萬五千八百五十七元貨款保證債務等情，但為被
　　上訴人所否認，辯稱興億原僅積欠彰化工廠一百九十六萬零三百二十元，被上訴
　　人並已以票據先後代償七十九萬五千元，加計拍賣前開土地之得款，合計已足清
　　償全部貨款，是本件所欠貨款早已結清等語。經查：
  (一)上訴人主張興億公司於六十八年十一月十六日因無力清償而宣佈倒閉時，共積欠
    上訴人所屬彰化工廠貨款共計三百零六萬三百二十元之事實，已據提出上訴人所
    屬彰化工廠七十一年一月十四日（）彰工業字第○一二七號及七十五年十二月
    十五日彰工業字第一九一六號函稿暨明細分類帳節本為證，雖被上訴人辯稱前該
    函稿與分類帳等為彰化工廠自行製作，不具證據力等語。然彰化工廠之本件貨款
    證明文件雖因於聲請拍賣被上訴人所有如附表一所示三十六筆土地時送交臺灣新
　　竹地方法院，已據證人即時任彰化工廠法務人員鄒彬文證述在卷（見本院卷第一
　　七○頁）。嗣該案卷宗業經臺灣新竹地方法院於八十四年十一月三十日因保存期
　　限屆滿函報銷燬，而有台灣新竹地方法院民事執行處通知（見原審卷第三四三頁
　　）在卷可按，致上訴人無法提出興億公司積欠之貨款確為三百零六萬三百二十元
　　之銷貨簽單及統一發票等貨款憑證。惟文書依其程式及意旨得認作公文書者，推
　　定為真正。公文書之真偽有可疑者，法院得請作成名義之機關或公務員陳述其真
　　偽，民事訴訟法第三百五十五條定有明文。本件上訴人所提前開函稿及分類細帳
　　（見原審卷第三０一、三四四頁），其上均載有「行政院國軍退除役官兵輔導委
　　員會彰化工廠函稿」等文字，其上並蓋有承辦人員、審核人副廠長、決行人廠長
　　、會稿之會計室、人事室等人員之職章，及「已用印信」之戳記，均屬上訴人所
　　屬彰化工廠所作成之文書。而彰化工廠於裁撤前全稱為「行政院國軍退除役官兵
　　輔導委員會彰化工廠」，係依據行政院國軍退除役官兵輔導委員會工廠組織規程
　　設置，有其獨立之印信、人事單位、會計單位及官等編制，係屬機關，前開函文
　　係依據公文程式而製作，自可堪認定為公文書，而推定為真正。
  (二)而證人即前彰化工廠職員史昭儀則證稱伊於七十七年一月一日調至彰化工廠採購
    組接鄒彬文的業務，七月一日正式移交，其中確實包括興億公司催收帳款明細表
    ，根據移交清冊，還有一百多萬元沒有收，既然鄒彬文在移交清冊上還載有這筆
    錢沒有收回，應該是有這筆錢存在等語（見本院卷二○二頁）。而另證人即時任
    彰化工廠行銷兼法務工作之鄒彬文亦證稱伊接手法務時，當時興億公司積欠二四
    七萬餘元，有本票及被上訴人提供設定抵押，聲請強制執行時將本票交新竹地院
    等語（見本院卷第一七○頁）。上訴人主張本件未受清償之貨款尚有一百二十三
    萬五千八百五十七元，並非無稽。
  (三)被上訴人雖抗辯伊與彰化工廠已於六十八年八月十三日會算清楚，興億公司僅欠
    上訴人貨款一百九十六萬零三百二十元，並陸續清償七十九萬五千元，另加計部
    分抵押土地拍賣所得，已全數清償等語，並提出票據、清償明細與清償憑據為證
    。但該清償明細為被上訴人片面製作之私文書而為上訴人所否認真正，已不足以
    遽信。而被上訴人另提票據縱認背面有蓋有彰化工廠印章，充其量亦僅足以證明
    彰化工廠曾持有該等票據，亦難據此認定興億公司於結算時之欠貨款僅為一百九
    十六萬零三百二十元。另所提一百九十六萬零三百二十元之本票，其發票日與到
    期日均在六十九年一月三十一日設定抵押權之前，至清償其中十萬元之憑證則無
    日期，無法證明係抵押權設定後所為清償。而當時興億公司積欠二四七萬餘元，
    而聲請就全部抵押之土地查封拍賣，因為土地狀況不好，又有三七五租約，佃農
    不願承買，伊透過新豐鄉長及農會總幹事請佃農來買，還是賣不出去，拍賣了十
　　幾次，後來只有部分拍定，部分沒有拍定，所以只受償一百多萬元而已，沒有完
　　全受償等情，並據證人鄒彬文證述在卷（見本院卷一七○頁）。被上訴人所提出
　　之票據，其發票人並非被上訴人本人，依票據無因性，亦無法證明係被上訴人因
　　清償貨款債務而由上訴人前屬彰化工廠所交付。再參以被上訴人於另案以上訴人
　　為被告訴請確認債權不存在事件中，亦已自承伊之前所為清償之日期係在另提供
　　本件土地設定抵押權擔保之前（見本院八十九年度上字第一號判決理由五所載）
　　，及如興億公司僅積欠彰化工廠一百九十六萬零三百二十元，何以被上訴人提供
　　土地所設定擔保之金額竟高達四百萬元，況如認已全數清償完畢，何以除去如附
　　表二所示之土地外，其餘設定抵押擔保之土地，迄今仍執行查封，並未撤回執行
　　及塗銷登記，且依本院向新竹地院函調之辦案進行簿所載，該執行案件於「執行
　　終結情形」欄位為空白，未若其他案件明確記載終結情形（見本院卷二○八頁）
　　等情，被上訴人所辯興億公司僅積欠一百九十六萬零三百二十元，且業已全數清
　　償，並不足採。
  (四)綜上，上訴人主張興億公司於六十八年十一月十六日宣佈倒閉時，共積欠上訴人
    所屬彰化工廠貨款共計三百零六萬零三百二十元，上訴人自認被上訴人陸續清償
    之五十八萬八千零五十元，及彰化工廠聲請拍賣之二十五筆土地可供清償之一百
    二十三萬六千四百一十三元，被上訴人主張尚有貨款一百二十三萬五千八百五十
    七元未獲清償，自可採信。而原審既已判命被上訴人給付其中十三萬五千八百五
    十七元及利息並告確定，是上訴人再請求給付一百十萬元，自應准許。
五、被上訴人雖又辯稱系爭貨款債權之請求權已罹於短期時效，爰為時效消滅之抗辯
    。但查縱認被上訴人所辯系爭貨款債權已罹於二年時效屬實，然被上訴人既曾於
    八十七年五月十三日致函上訴人表示：「．．．陳情人（指被上訴人）替興億公
    司擔保之欠款是否還清楚，倘未還清尚需金額多少，本人願向鈞會（指上訴人）
    負責了結．．．」等語，有被上訴人自承為真正之陳情書可稽（見原審卷第三○
    七頁），則被上訴人於時效完成後仍向上訴人表示願負責清償積欠之貨款，顯有
    拋棄時效利益之意思表示，自不得再以時效業經完成，拒絕給付。
六、按遲延之債務，以支付金錢為標的者，債權人得請求依法定利率計算之遲延利息
    ，民法第二百三十三條第一項前段定有明文。而法定利率依同法第二百零三條規
    定，為週年利率百分之五，是兩造既查無有較高利息之約定，上訴人自得請求被
    上訴人依法定利率計算給付系爭貨款債務之遲延利息。惟關於上訴人請求遲延利
    息之給付部分，既無法自前揭書函認定被上訴人之承認係包括遲延利息之請求權
    ，是被上訴人以時效消滅抗辯，為有理由。從而上訴人請求除原審所命之給付外
    ，被上訴人再給付一百十萬元，及自本件起訴之日回溯五年即八十四年五月四日
    起算至清償日止，按年息百分之五計算之利息，為有理由，應予准許，逾此部分
    利息之請求則有未合，不應准許。
七、綜上所述，上訴人請求被上訴人再給付一百十萬元及前揭遲延利息，應予准許。
    原法院僅判令被上訴人給付十三萬五千八百五十七元及利息（此部分業已確定，
　　本院不得再加審酌）而駁回上訴人此部分之請求，自有未合。上訴意旨就此部分
　　指摘原判決不當，求予廢棄改判，為有理由，應由本院改判如主文第二項所示。
　　至上訴人逾此部分遲延利息之請求，則有未當，原審予以駁回，並無不合。上訴
　　意旨指摘原判決不當，求予廢棄改判，為無理由，應予駁回。至兩造其餘攻擊防
　　禦方法，經核與本件勝負之判斷無涉，爰未一一審酌，附此說明。
八、據上論結，本件上訴為一部有理由，一部無理由，依民事訴訟法第四百四十九條
　　第一項、第四百五十條、第七十九條但書，判決如主文。
中　　　華　　　民　　　國　　九十一　　年　　　五　　　月　　　十三　　日
                              民事第七庭
                          　　　　審判長法　官　張　耀　彩
                          　　　　　　　法　官　陳　玉　完
                          　　　　　　　法　官　王　仁　貴
右正本係照原本作成。
不得上訴。
中　　　華　　　民　　　國　　九十一　　年　　　五　　　月　　　十三　　日
　　　　　　　　　　　　　　　　　      書記官　鄭　兆　璋
